【裁判字號】    91,訴,2626
【裁判日期】    920312
【裁判案由】    偽造文書
【裁判全文】
臺灣臺中地方法院刑事判決                        九十一年度訴字第二六二六號
    公  訴  人  臺灣臺中地方法院檢察署檢察官
    被      告  甲○○
    選任辯護人  王信雄律師
右列被告因偽造文書案件，經檢察官提起公訴（九十一年度偵字第一五九五六號），
本院判決如左：
    主  文
甲○○連續行使偽造公文書，足以生損害於公眾及他人，處有期徒刑壹年陸月，緩刑
伍年。扣案偽造之「內政部消防署液化石油氣鋼瓶檢驗卡」貳張、「經濟部商品檢驗
局液化石油氣鋼瓶檢驗卡」壹張均沒收。
    事  實
一、甲○○係宏原瓦斯有限公司（址設臺中市○區○○路二段七四號一樓，下稱宏原
    公司）之業務員，全權負責宏原公司在臺中市西屯區之瓦斯經銷業務。其明知於
    民國九十一年八月間，自客戶處取回之三支液化石油氣鋼瓶上黏貼之「內政部消
    防署液化石油氣鋼瓶檢驗卡」二張及「經濟部商品檢驗局液化石油氣鋼瓶檢驗卡
    」一張，均係偽造之公文書，因該三支液化石油氣鋼瓶業已不堪使用，為圖節省
    其他液化石油氣鋼瓶之檢驗費用，竟基於行使偽造公文書之概括犯意，於九十一
    年八月十四日，在臺中市○○區○○路西苑國中前，由甲○○設置之貨櫃屋處，
    將前開三張液化石油氣鋼瓶檢驗卡撕下，將之黏貼於其他未經檢驗之液化石油氣
    鋼瓶上而行使之，表示該鋼瓶係經檢驗合格之意，足以生損害於內政部消防署及
    經濟部標準檢驗局（即改制前之經濟部商品檢驗局）液化石油氣鋼瓶檢驗卡核發
    之正確性、公眾消防及液化石油氣用戶個人之安全。嗣經臺中市消防局協和分隊
    人員接獲檢舉，會同警方於九十一年八月十四日晚上九時三十分許，共同前往臺
    中市○○區○○路西苑國中前，由甲○○設置之貨櫃屋處當場查獲，並扣得偽造
    之「內政部消防署液化石油氣鋼瓶檢驗卡」二張、「經濟部商品檢驗局液化石油
    氣鋼瓶檢驗卡」一張，因而查悉上情。
二、案經臺中市警察局第六分局報告臺灣臺中地方法院檢察署檢察官偵查起訴。
    理  由
一、訊據被告甲○○坦承係宏原公司之業務員，全權負責宏原公司在臺中市西屯區之
    瓦斯經銷業務，右揭時、地為警方查獲之「內政部消防署液化石油氣鋼瓶檢驗卡
    」二張及「經濟部商品檢驗局液化石油氣鋼瓶檢驗卡」一張，係伊自客戶處取回
    之三支液化石油氣鋼瓶上所黏貼之鋼瓶檢驗卡，因該三支液化石油氣鋼瓶業已不
    堪使用，乃將前開三張液化石油氣鋼瓶檢驗卡撕下，將之黏貼於其他未經檢驗之
    液化石油氣鋼瓶上等情。然矢口否認有為行使偽造公文書之犯行，辯稱：伊並不
    知扣案之「內政部消防署液化石油氣鋼瓶檢驗卡」二張及「經濟部商品檢驗局液
    化石油氣鋼瓶檢驗卡」一張，係偽造之鋼瓶檢驗卡等語。惟查，扣案「內政部消
    防署液化石油氣鋼瓶檢驗卡」二張及「經濟部商品檢驗局液化石油氣鋼瓶檢驗卡
    」一張，經分別送往內政部消防署及經濟部標準檢驗局檢驗結果（按有關液化石
    油氣鋼瓶檢驗卡之核發法令依據，原係依經濟部「新、舊液化石油氣鋼瓶檢驗卡
    使用規定」及「使用中家用液化石油氣鋼瓶檢驗機構（場）評鑑及督導考核作業
    要點」辦理。惟自八十八年十月二十日內政部依消防法第十五條第二項授權訂定
    「公共危險物品及可燃性高壓氣體設置標準暨安全管理辦理」及依前開辦法第三
    十四條第二項訂定「液化石油氣鋼瓶驗瓶機構（場）之評鑑認可及督導考核作業
    要點」後，有關鋼瓶檢驗機構（場）之評鑑授權及檢驗卡之核發，由內政部消防
    署主辦。），「內政部消防署卡號ＡＢ00000000號液化石油氣鋼瓶檢驗
    卡」定期檢驗日期為八十九年四月二十六日，該署八十九年度印製之鋼瓶檢驗卡
    紙底為粉紅色鳳凰及ＮＦＡ字樣，並非綠色鳳凰及ＮＦＡ字樣；另「卡號ＡＢ0
    0000000號液化石油氣鋼瓶檢驗卡」定期檢驗日期為八十八年七月五日，
    然該署於八十八年度尚未接辦液化石油氣鋼瓶檢驗業務，亦未印製檢驗卡，故前
    開「內政部消防署液化石油氣鋼瓶檢驗卡」二張，均為偽造之鋼瓶檢驗卡，有內
    政部消防署九十二年二月十四日消署危字第Ｚ○○○○○○○○○號函附卷可稽
    ；而經濟部標準檢驗局於八十九年七月前，負責使用中鋼瓶驗瓶場之評鑑、督導
    考核，為配合業務需要製發之鋼瓶檢驗卡，因配合該局改制，業於八十八年二月
    將鋼瓶檢驗卡之機關名稱自「經濟部商品檢驗局」改為「經濟部標準檢驗局」，
    另加貼印有橢圓形ＢＳＭＩ標記之雷射標識於鋼瓶檢驗卡上，並有「原始耐壓試
    驗日期」欄位。依「經濟部商品檢驗局卡號ＹＢ0000000號液化石油氣鋼
    瓶檢驗卡」之定期檢驗日期為八十九年五月十日研判，該時間應使用機關名稱為
    「經濟部標準檢驗局」型式之鋼瓶檢驗卡，有經濟部標準檢驗局九十二年二月十
    七日經標三字第Ｚ○○○○○○○○○Ｏ號書函在卷足憑。顯見，扣案之「內政
    部消防署液化石油氣鋼瓶檢驗卡」二張及「經濟部商品檢驗局液化石油氣鋼瓶檢
    驗卡」一張，均屬偽造之鋼瓶檢驗卡無訛。被告雖辯稱其並不知扣案之「內政部
    消防署液化石油氣鋼瓶檢驗卡」二張、「經濟部商品檢驗局液化石油氣鋼瓶檢驗
    卡」一張，係屬偽造之鋼瓶檢驗卡，然被告確係宏原公司之業務員，全權負責宏
    原公司位於臺中市西屯區之瓦斯經銷業務，工作內容為一般送貨及招攬客戶，從
    客戶處收回之液化石油氣鋼瓶有無經過檢驗合格，均係由宏原公司業務員負責認
    定，臺中市消防局有教導瓦斯業者如何認定防偽標誌，宏原公司亦有教導業務員
    如何認定防偽標誌等情，業據證人即宏原公司實際負責人乙○○於本院審理時證
    述明確，足見分辨液化石油氣鋼瓶檢驗卡之真偽，本為被告之工作項目及回收液
    化石油氣鋼瓶時所應特別注意之事項，且被告既係負責液化石油氣之送貨及招攬
    客戶之工作，對鋼瓶檢驗卡自較諸常人存有更高之辨識能力，復有確實檢查液化
    石油氣鋼瓶是否逾期或未經檢驗合格之義務，對前開扣案之鋼瓶檢驗卡係屬偽造
    乙情，焉有無從辨識或不知情之理。又液化石油氣鋼瓶係用以盛裝易燃、易爆之
    液化石油氣，倘品質不符合檢驗標準，將對公眾消防及用戶個人之安全造成重大
    之危害。偽造之鋼瓶檢驗卡，既足以使液化石油氣鋼瓶脫離檢驗機關之檢驗約制
    ，自足生損害於內政部消防署、經濟部標準檢驗局液化石油氣鋼瓶檢驗卡核發之
    正確性、公眾消防及液化石油氣用戶個人之安全。此外，並有偽造之「內政部消
    防署液化石油氣鋼瓶檢驗卡」二張及「經濟部商品檢驗局液化石油氣鋼瓶檢驗卡
    」一張扣案可資佐證，本案事證明確，被告犯行洵堪認定。
二、按「液化石油氣鋼瓶檢驗卡」係內政部消防署、經濟部標準檢驗局對於液化石油
    氣鋼瓶檢驗合格所核發之證明，其所表彰者乃以黏貼有「液化石油氣鋼瓶檢驗卡
    」之鋼瓶係經過檢驗合格，無影響公眾消防及用戶個人安全之虞之證明，如有偽
    造、變造或行使之情形，將使鋼瓶之安全性頓失約制作用，對公眾消防及個人安
    全造成不定時之重大危害，與刑法第二百十二條之文書，雖為私文書或公文書之
    一種，但偽造此種文書，多屬於為謀生及一時便利起見，其情節較輕，故刑法於
    第二百十條及第二百十一條外，為特設專條科以較輕之刑不同，是「液化石油氣
    鋼瓶檢驗卡」應屬刑法第十條第三項之公文書，核被告甲○○前開所為係犯刑法
    第二百十六條行使第二百十一條之偽造公文書罪。被告先後三次行使偽造公文書
    犯行，時間緊接、方法相同，觸犯構成要件相同之罪名，顯係基於概括犯意反覆
    為之，為連續犯，依刑法第五十六條規定以一罪論，並加重其刑。爰審酌被告並
    無刑事前案紀錄，有臺灣高等法院被告全國前案紀錄表及臺灣臺中地方法院檢察
    署刑案資料查註紀錄表附卷可稽，堪認其犯案前品行尚佳，並斟酌其犯罪動機在
    於節省鋼瓶檢驗之費用，犯罪手段雖屬平和，然行使偽造之「液化石油氣鋼瓶檢
    驗卡」，藉以使未經檢驗合格之鋼瓶得以在市場上流通，嚴重危及公眾消防及用
    戶個人安全及被告犯罪後之態度等一切情狀，量處如主文所示之刑，以示懲儆。
    末查，被告未曾受有期徒刑以上刑之宣告，有前開紀錄表在卷可稽，其因一時失
    慮，偶罹刑典，經此次起訴審判後，當能知所警惕，信無再犯之虞，本院認所宣
    告之刑，以暫不執行為適當，爰併予宣告緩刑五年，以勵自新，並觀後效。扣案
    偽造之「內政部消防署液化石油氣鋼瓶檢驗卡」二張、「經濟部商品檢驗局液化
    石油氣鋼瓶檢驗卡」一張，係被告所有供前開犯罪所用之物，業如前述，爰依刑
    法第三十八條第一項第二款規定宣告沒收。
三、公訴意旨另以：被告甲○○自客戶處收回未經檢驗之液化石油氣鋼瓶三支，因無
    內政部消防署核發之液化石油氣鋼瓶檢驗卡，竟將其持有其他液化石油氣鋼瓶之
    檢驗卡，以彩色印機表複製而偽造之，因認被告涉有刑法第二百十一條之偽造公
    文書罪嫌。惟按認定不利於被告之事實，須依積極證據，苟積極證據不足為不利
    於被告事實之認定時，即應為有利於被告之認定，更不必有何有利之證據；事實
    之認定，應憑證據，如未能發現相當證據，或證據不足以證明，自不能以推測或
    擬制之方法，以為裁判基礎。最高法院三十年度上字第八一六號、四十年度臺上
    字第八六號判例參照。經查，被告固不否認將前開鋼瓶檢驗卡黏貼於未經檢驗合
    格之液化石油氣鋼瓶上，然堅詞否認係自行偽造該液化石油氣鋼瓶檢驗卡等語。
    雖前開液化石油氣鋼瓶檢驗卡經送請內政部消防署及經濟部標準檢驗局鑑驗結果
    ，固堪認定係偽造之鋼瓶檢驗卡，然本案既查無任何積極證據證明被告自行偽造
    鋼瓶檢驗卡，當無從以該鋼瓶檢驗卡應係以彩色印表機印製，即推測係由被告自
    行以彩色印表機複製而偽造之，揆諸前開判例，核屬不能證明被告涉犯刑法第二
    百十一條之偽造公文書罪嫌，本應諭知無罪之判決，然公訴意旨認被告此部分與
    前開有罪部分，有實質上一罪關係，本院爰不另為無罪之諭知，附此說明。
據上論斷，應依刑事訴訟法第二百九十九條第一項前段，刑法第五十六條、第二百十
六條、第二百十一條、第七十四條第一款、第三十八條第一項第二款，判決如主文。
中      華      民      國    九十二    年      三      月     十二     日
          臺灣臺中地方法院刑事第三庭
                                      法  官  陳  得  利
右正本證明與原本無異。
如不服本判決，應於判決送達後十日內，向本院提出上訴狀。
                                      書記官
中      華      民      國    九十二    年      三      月     十七     日
附錄本案論罪科刑法條全文：
刑法第二百十六條
行使第二百十條至第二百十五條之文書者，依偽造、變造文書或登載不實事項或使登
載不實事項之規定處斷。
刑法第二百十一條
偽造、變造公文書，足以生損害於公眾或他人者，處一年以上七年以下有期徒刑。


司法院資訊處製作；財團法人民間司法改革基金會備份。
